【裁判字號】    88,上,1572
【裁判日期】    900911
【裁判案由】    返還不當得利等
【裁判全文】
台灣高等法院民事判決  八十八年度上字第一五七二號
      上  訴  人  庚  ○
      訴訟代理人  賴淑貞
                  賴文益
      被  上訴人  丁○○○
      訴訟代理人  己○○
      被  上訴人  戊○○○
      訴訟代理人  黃老棟
      被  上訴人  乙○○
      訴訟代理人  林賢德
右當事人間返還不當得利等事件，上訴人對於中華民國八十八年七月二十二日臺灣板
橋地方法院八十七年度訴字第一三八九號第一審判決提起上訴，並為訴之變更追加，
本院判決如左：
    主    文
上訴駁回。
第二審訴訟費用由上訴人負擔。
    事實及理由
甲、程序方面：
一、被上訴人丁○○○、戊○○○受合法通知，未於言詞辯論期日到場，核無民事訴
    訟法第三百八十六條所列各款情形，此部分爰依上訴人之聲請，由其一造辯論而
    為判決，合先敘明。
二、按訴之變更或追加，非經他造同意，不得為之，但請求之基礎事實同一及擴張或
    減縮應受判決事項之聲明者，不在此限，民事訴訟法第四百四十六條第一項、同
    法第二百五十五條第一項第二款、第三款分別定有明文。本件上訴人於原審原本
    於所有權、侵權行為等法律關係，請求被上訴人等拆除無權占有座落台北縣樹林
    鎮○○○段二一二之一地號（下稱系爭土地）上之地上物及相當租金之損害金，
    嗣於本院時追加以不當得利法律關係請求被上訴人等給付相當租金之損害金，核
    主張之事實與起訴事實同一，依前揭說明，應予准許。另上訴人於原審時原請求
    (一)原審被告黃麗美及林金安應給付上訴人新台幣（下同）一百三十四萬七千八百
    十九元及自民國（下同）七十七年四月二十一日起至清償日止按年息百分之五計
    算之利息。(二)原審被告甲○○、己○○、被上訴人丁○○○及戊○○○等應分別
    將坐落系爭土地內如原審判決附圖紅色所示土地上一層至四層建物面積各三七點
    一三平方公尺拆除，將土地返還上訴人及其他共有人。(三)原審被告丙○○及被上
    訴人乙○○應將坐落系爭土地內如原審判決附圖藍色所示土地上一層至三層之建
    物面積各三七點一三平方公尺，一樓及二樓由丙○○拆除，三樓由乙○○拆除，
    並將土地返還上訴人及其他共有人。(四)原審被告甲○○及己○○、被上訴人丁○
    ○○及戊○○○、原審被告丙○○及被上訴人乙○○應自七十八年一月一日起至
    前項還地日止，按月給付上訴人二百十元。嗣於本院時除就對黃麗美、林金安、
    甲○○、己○○、丙○○等五人撤回上訴外，就訴之聲明減縮及擴張如下：(一)丁
    ○○○、戊○○○等應分別將系爭土地內如本判決附圖（Ｂ）所示土地上第三層
    、第四層建物面積各一三平方公尺之地上物拆除，並將土地返還上訴人及其他共
    有人。(二)乙○○應將系爭土地內如本判決附圖（Ｄ）所示部分，地上物之第三層
    ，面積七平方公尺之地上物拆除，並將土地返還上訴人及其他共有人。(三)丁○○
    ○、戊○○○應各別給付上訴人三萬四千六百五十元，並自九十年四月一日起至
    系爭土地上地上物拆除日止，按年給付上訴人四千六百二十元。(四)乙○○應給付
    上訴人三萬六千三百元，並自九十年四月一日起至系爭土地上地上物拆除日止，
    按年給付上訴人四千八百四十元。嗣於九十年八月二十四日復具狀擴張前揭(三)、
    (四)之聲明，請求丁○○○、戊○○○應各別給付上訴人三萬六千一百九十元，並
    自九十年八月一日起至系爭土地上地上物拆除日止，按年給付上訴人四千六百二
    十元。(四)乙○○應給付上訴人三萬七千九百十三元，並自九十年八月一日起至系
    爭土地上地上物拆除日止，按年給付上訴人四千八百四十元，核此均為減縮或擴
    張應受判決事項之聲明，依前揭說明，其減縮、擴張亦應予准許。
乙、實體方面：
一、本件上訴人主張：系爭土地為伊與被上訴人等及其他共有人所共有，丁○○○、
    戊○○○為坐落臺北縣樹林鎮○○街○段一九七巷二號三、四樓房地之所有權人
    ，乙○○為同巷四號三樓房地之所有權人，丁○○○、戊○○○、乙○○就系爭
    土地應有部分，本各應有二十分之一，但實際上均僅有四十分之一，惟丁○○○
    、戊○○○、乙○○竟於上開建物後方之系爭土地上，增建三、四樓，面積各如
    附圖所示，其使用不足應有部分之比例，即為無權占有，爰依據共有人之所有權
    、侵權行為、不當得利等法律關係，請求丁○○○、戊○○○及乙○○應分別將
    如本判決附圖（Ｂ）所示土地上第三層、第四層建物及如本判決附圖（Ｄ）所示
    地上物之第三層之部分拆除，並將上開占有土地返還予伊及全體共有人；丁○○
    ○、戊○○○應各別給付上訴人三萬六千一百九十元，並自九十年八月一日起至
    系爭土地上地上物拆除日止，按年給付上訴人四千六百二十元；乙○○應給付伊
    三萬七千九百十三元，並自九十年八月一日起至系爭土地上地上物拆除日止，按
    年給付上訴人四千八百四十元之相當於租金之損害賠償等語。
二、被上訴人等則以：丁○○○、戊○○○向前手買受後，依上訴人在系爭土地增建
    一、二樓之面積（下稱系爭增建一、二樓建物）增建三、四樓；至乙○○係直接
    向建商買受房地，買受後亦依上訴人增建一、二樓之面積增建三樓，而上訴人增
    建一、二樓時，大家都沒有提出異議，也沒有阻止，渠等增建時，上訴人或其他
    共有人亦均未異議或阻止，共有人間應有默示分管協議存在，況乙○○於增建時
    尚給付上訴人二萬元做為補貼，渠等並非無權占有，亦無侵權行為等語，資為抗
    辯。
三、原審判決駁回上訴人之訴及假執行之聲請，上訴人聲明不服，上訴聲明請求：(一)
    丁○○○、戊○○○等應分別將系爭土地內如本判決附圖（Ｂ）所示土地上第三
    層、第四層建物面積各一三平方公尺之地上物拆除，並將土地返還上訴人及其他
    共有人。(二)乙○○應將系爭土地內如本判決附圖（Ｄ）所示部分土地上第三層，
    面積七平方公尺之地上物拆除，並將土地返還上訴人及其他共有人。(三)丁○○○
    、戊○○○應各別給付上訴人三萬六千一百九十元，並自九十年八月一日起至系
    爭土地上地上物拆除日止，按年給付上訴人四千六百二十元。(四)乙○○應給付上
    訴人三萬七千九百十三元，並自九十年八月一日起至系爭土地上地上物拆除日止
    ，按年給付上訴人四千八百四十元。被上訴人等之答辯聲明為：請求駁回上訴。
四、本件經依民事訴訟法第四百六十三條準用同法第二百七十條之一第一項第三款規
    定，整理並協議簡化爭點及不爭執點後，兩造同意僅就言詞辯論時所陳述之事實
    及主張之法律關係為論斷。本件上訴人主張：原伊所有之臺北縣樹林鎮○○街○
    段一九七巷二號及四號建物，因拍賣而由黃麗美、林金安拍定，再轉售予丁○○
    ○、戊○○○，而乙○○並非自黃麗美、林金安購得房屋，而係自始向建設公司
    購買，及被上訴人等對系爭土地之應有部分，實際上均僅有四十分之一等事實，
    為被上訴人等不爭執，自堪信上訴人此部分之主張為真實。
五、按「各共有人按其應有部分，對於共有物之全部有使用收益之權」，民法第八百
    十八條定有明文，但上開規定僅在表明共有人之應有部分係抽象地存在共有物任
    何一部，而非一個所有物之幾分之幾，故其使用收益非局限於共有物之某一部分
    ，並非表示共有人按其應有部分比例，對於共有物之特定部分享有使用收益之權
    限。共有人對於共有物之特定部分使用收益，仍須徵得他共有人全體之同意，非
    謂共有人得對共有物之全部或任何一部有自由使用收益之權益，亦經最高法院著
    有判例（最高法院六十二年台上字第一八０三號判例參照）。次按最高法院四十
    八年度台上字第一○六五號判例，認為「共有人於與其他共有人訂立共有物分割
    或分管之特約後，縱將其應有部分讓與第三人，其分割或分管契約，對於受讓人
    仍繼續存在」，就維持法律秩序之安定性而言，固有其必要，惟應有部分之受讓
    人若不知悉有分管契約，亦無可得而知之情形，受讓人仍受讓與人所訂分管契約
    之拘束，有使善意第三人受不測損害之虞，與憲法保障人民財產權之意旨有違，
    首開判例在此範圍內，嗣後應不再援用，固據大法官釋字第三四九號解釋在案，
    惟此係指受讓人不知有此分管約定存在情形，始不受分管契約之拘束，若受讓人
    於受讓時知悉，或知悉後認對其並無不利而仍願遵守，則仍應有此判例之適用。
    蓋該解釋係在保護繼受之善意第三人之利益，若第三人願放棄此利益，即非法所
    不許。
六、本件上訴人主張兩造及系爭土地之其他共有人間，並無就系爭土地為分管之約定
    ，被上訴人抗辯有默示之分管約定存在，是本件首應審酌者為系爭土地共有人間
    有無默示之分管約定。查：
  (一)證人即上訴人之子賴文益於原審時到庭證稱：其父於增建上開系爭一、二樓增建
    建物時，其他共有人亦有在系爭土地上各自所有房屋部分為增建，共有人彼此間
    互相默許，當初有以口頭形成共識，要蓋者可以自己蓋，但未有書面契約或同意
    書等語，上訴人之訴訟代理人對此之證言，復特別表示證人賴文益所述係有默示
    之分管約定等語（均見原審卷第一八二頁），核與乙○○、丁○○○於本院陳稱
    系爭土地共有人間有默示對方各自使用特定部分之語相符，堪見系爭土地之所有
    共有人，曾有默示就各共有人所有房屋鄰接系爭二一二之一地號土地之特定部分
    ，得各自增建使用之協議。上訴人於本院調查時雖否認證人賴文益之證言，並舉
    證人即共有人之一，上訴人之叔賴潮洲於本院調查時證述，上訴人於增建上開系
    爭增建一、二樓建物時，其曾阻止上訴人不要增建，共有人間並無共識可以任意
    增建，亦未開會協議等語，惟同時又稱：除了上訴人增建外，其他購買房子的人
    ，亦有增建，但其無權利阻止，（臺北縣樹林鎮○○街○段一九七巷）六號、八
    號、十號均有相同之增建，及上訴人增建後其即未再反對，六號房屋其出售予他
    人後，他人有增建，其無權利阻止等語（見本院卷第一九四頁至一九五頁）。惟
    查系爭共有人間若無得在其購買房屋之屋後增建建物之協議，身為系爭土地共有
    人之證人賴潮洲何以無權阻止向建商購買之其他共有人增建？且六、八、十號之
    房屋所有權人，何以得在其屋後緊臨系爭土地上增建，均未有任何人他共有人予
    以阻止？雖上訴人增建時，證人賴潮洲固勸其勿在防火巷為增建，惟上訴人仍予
    以增建，證人賴潮洲即未再反對，且亦無任何他共有人出面反對，堪見賴潮洲嗣
    後亦有默示各買受或分得者得各自使用緊臨房屋之系爭土地之意。綜上判斷，堪
    見系爭土地之共有人間，就各自分得或買受之房屋緊臨系爭土地之特定部分，有
    劃定各自得使用範圍之協議存在，其性質應為各共有人得各自使用系爭土地之特
    定部分之分管約定。上訴人於其增建時，對賴潮洲之反對主張共有人間有分管之
    事實而增建，自不容其於房屋被拍賣後，再主張共有人間並無分管約定，請求繼
    受者拆除增建部分，是被上訴人等稱系爭土地各共有人間就系爭土地特定部分有
    默示分管約定，即屬可採。
  (二)乙○○係向建商直接買受，依前揭默示分管約定，乙○○本即得適用該分管約定
    ，是乙○○之使用系爭土地之特定部分，即非無權占有，更無侵權行為可言。況
    乙○○係於上訴人增建後，就上訴人增建範圍加蓋上去，且於增建時支付二萬元
    予上訴人，上訴人就乙○○主張已支付二萬元之事實，亦不爭執，則上訴人顯亦
    有同意乙○○增建之情灼明，其嗣後再以乙○○侵害其所有權為由，請求乙○○
    拆屋還地，即無理由。又乙○○既係依默示之分管約定使用系爭土地之特定部分
    ，且上訴人亦已同意其使用，即與無法律上原因受有利益者有異，是上訴人依不
    當得利請求乙○○給付增建部分相當租金之損害，亦無理由。
  (三)丁○○○及戊○○○雖非直接向建商買受房屋，惟其係繼受自黃麗美、林金安，
    而黃麗美、林金安又係繼受自上訴人，則依前揭大法官釋字三四九號解釋，丁○
    ○○及戊○○○於繼受後，願受此分管約定之拘束，要無不可，是丁○○○及戊
    ○○○主張系爭土地各共有人間有此分管約定，而予以增建，即無無權占有及侵
    權行為可言，是上訴人請求拆除此部分之增建物，及相當租金之不當得利及損害
    賠償，即無理由。
  (四)另丁○○○、戊○○○及乙○○所有之前揭樹林鎮○○街○段一九七巷二號三樓
    、四樓及四號三樓房屋（即未增建部分），分別有八平方公尺、十五平方公尺原
    即建築坐落於系爭土地上如本判決附圖Ｃ、Ｅ部分，此業經本院囑託台北縣樹林
    地政事務所測量在案，有該所繪製之土地複丈成果圖附卷可稽（見本院卷第九十
    二頁、二五二頁），並有建物及土地登記簿謄本可按（見本院卷第一一九頁至一
    二０頁）。查被上訴人等所有前開房屋坐落之土地，原為上訴人之父與賴潮洲共
    有，與人合建後，上訴人之父分得樹林鎮○○街○段一九七巷二號一至四樓及四
    號一至二樓房屋，此業據證人賴潮洲到庭證述在卷（見本院卷第一九三頁），上
    訴人之父既提供系爭土地與人合建，必出具系爭土地使用同意書供建商申請建築
    執照，則就合法建築完成之房屋，當有使取得房屋之所有人得自由使用房屋坐落
    土地之意，此觀之一般買受房屋者，均連同房屋坐落之土地一併買受者可知，是
    被上訴人等買受依法取得使用執照之合法房屋，自應包括買受房屋坐落之土地在
    內無疑，則被上訴人等基於買賣關係，就其買受之合法房屋所坐落之系爭土地，
    自有使用之權，要無不當得利可言。上訴人以不當得利法律關係請求被上訴人給
    付前開未增建之合法房屋占有使用系爭土地之相當租金之損害金，即屬無據。
七、綜上所述，上訴人本於共有人之所有權、侵權行為及不當得利等法律關係，請求
    被上訴人等拆除如附圖所示Ｂ、Ｄ部分面積分別為十三平方公尺、七平方公尺之
    增建部分房屋，返還系爭土地予全體共有人，及請求丁○○○、戊○○○應各給
    付三萬六千一百九十元，及自九十年八月一日起至地上物拆除之日止，按年各給
    付四千六百二十元；乙○○應給付三萬七千九百十三元，及自九十年八月一日起
    至地上物拆除之日止，按年給付四千八百四十元之相當租金之損害金，即無理由
    ，不應准許。原審為上訴人敗訴之判決，及駁回其假執行之聲請，並無不合。上
    訴意旨，指摘原判決不當，求予廢棄改判，為無理由，應予駁回。
八、本件事證已臻明確，兩造其餘攻擊防禦方法及所提證據資料，經逐一審酌對前開
    論斷結果無礙，爰不再一一論述，併予敘明。
九、據上論結，本件上訴為無理由，依民事訴訟法第四百四十九條第一項、第四百六
    十三條、第三百八十五條第一項前段、第七十八條，判決如主文。
中      華      民      國    九十      年      九      月      十一    日
                              民事第十六庭
                                  審判長法  官  阮  富  枝
                                        法  官  王  聖  惠
                                        法  官  周  美  月
右正本係照原本作成。
上訴人如不服本判決，應於收受送達後二十日內向本院提出上訴書狀，其未表明上訴
理由者，應於提出上訴後二十日內向本院補提理由書狀（均須按他造當事人之人數附
繕本）上訴時應提出委任律師或具有律師資格之人之委任狀；委任有律師資格者，另
應附具律師及格證書及釋明委任人與受任人有民事訴訟法第四百六十六條之一第一項
但書或第二項（詳附註）所定關係之釋明文書影本。
中      華      民      國    九十      年      九      月      十一    日
                                        書記官  陳  啟  文
附註：
民事訴訟法第四百六十六條之一（第一項、第二項）：
對於第二審判決上訴，上訴人應委任律師為訴訟代理人。但上訴人或其法定代理人具
有律師資格者，不在此限。
上訴人之配偶、三親等內之血親、二親等內之姻親，或上訴人為法人、中央或地方機
關時，其所屬專任人員具有律師資格並經法院認為適當者，亦得為第三審訴訟代理人
。


司法院資訊處製作；財團法人民間司法改革基金會備份。
